最高法院刑事判決　　　　　　　　　　　　　　　九十一年度台上字第五０九０號
　　上　訴　人　甲○○
　　選任辯護人　呂福元律師
右上訴人因違反毒品危害防制條例案件，不服台灣高等法院中華民國八十九年六月十
四日第二審判決（八十九年度上訴字第一四０八號，起訴案號：台灣台北地方法院檢
察署八十八年度偵字第二七一九四號），提起上訴，本院判決如左：
    主  文
原判決撤銷，發回臺灣高等法院。
    理  由
本件原判決認定上訴人甲○○於民國八十八年七、八月間，在其台北縣新店市○○路
二十一號住處，轉讓價值新台幣（下同）一千元之第二級毒品安非他命予梅鈺鳳（下
稱梅女），梅女並將該購得之安非他命置於上訴人住處，由其時而前往上址與上訴人
一同施用（上訴人與梅女施用毒品部分均由檢察官另案偵辦）。上訴人又另行起意，
於八十八年十二月初，向綽號「李大哥」之不詳姓名男子以二萬八千元購入十五包安
非他命，除供己吸用外，並意圖販賣而持有。嗣於同年月十四日下午八時三十分許，
警方查獲梅女後，並循線在上訴人住處扣得其所有意圖供販賣而持有之安非他命三大
包及十一小包，及其所有供販賣分裝安非他命用之電子秤一台、分裝杓管三支及分裝
夾鍊袋三十九個等情。因而撤銷第一審判決，並變更檢察官起訴法條，改判論處上訴
人轉讓第二級毒品，及意圖販賣而持有第二級毒品（均累犯）罪刑，固非無見。
惟查：(一)、按刑事訴訟法第九十五條第一款關於告知犯罪嫌疑及罪名程序之規定，旨
在使被告得以充分行使其訴訟防禦權，以達刑事訴訟發見真實兼及程序公正之目的。
是以法院如欲變更檢察官起訴法條或罪名而為判決者，自應依上開規定於審判期日前
踐行上開告知罪名變更之程序，始能避免突襲性裁判，而確保被告之權益。否則，如
於辯論終結後，逕行變更起訴法條或罪名而為判決，依上說明，其對於訴訟程序之踐
行，即非適法。查本件檢察官起訴之法條及罪名為毒品危害防制條例第四條第二項之
販賣第二級毒品罪，原判決變更檢察官起訴法條及罪名，改依同條例第五條第二項意
圖販賣而持有第二級毒品罪，及同條例第八條第二項轉讓第二級毒品罪論科。然並未
依上開規定於審判期日前踐行告知法條及罪名變更之程序，以使上訴人等得以充分行
使其訴訟防禦權，有原審訊問及審判筆錄可稽（見原審卷第四十三頁反面、第五十八
頁反面、第六十六頁反面、第八十四頁）；依上說明，其對於訴訟程序之踐行，自屬
違法。(二)、按毒品危害防制條例第五條所稱之「意圖販賣而持有毒品」，係指原非以
營利販賣為目的而持有毒品，例如原擬購入供自己或親友使用而持有；或因受贈或拾
獲等其他原因而持有，其後始起意販賣者而言。如自始即以轉行販賣營利之目的而販
入持有毒品者，雖於販出前即被查獲，其先前之販入行為已完成，應論以販賣既遂罪
，無復論以意圖販賣而持有毒品罪之餘地。本件原判決認定上訴人於八十八年十二月
初，向綽號「李大哥」之不詳姓名男子以二萬八千元購入十五包安非他命，除供己吸
用外，並意圖販賣而持有等情，而就此部分論以毒品危害防制條例第五條第二項之意
圖販賣而持有第二級毒品罪。惟其對於上訴人究係於販入前即有轉行販賣營利之意思
，抑或於販入後始行起意販賣？並未詳予調查認定，理由內亦未就此加以論敘說明，
遽行判決，難謂無調查未盡及理由不備之違法。(三)、原判決理由第二段第(七)小段第３
節記載：「按一般民眾普遍認知安非他命等麻醉藥品之非法交易，政府一向查禁嚴森
且重罰不寬貸，衡諸常情，倘非有利可圖，絕無平白甘冒被嚴查重罰高度風險之理，
從而舉凡其有償交易，除足反證其確係另基於某種非圖利本意之關係外，通常尚難因
無法查悉其販入價格作為是否高價賣出之比較，諉無營利之意思阻卻販賣犯行之追訴
。本件被告與梅鈺鳳為朋友，復由梅鈺鳳以一千元向被告購買安非他命後，將安非他
命置於被告住處，再至被告家中吸用安非他命，衡情被告應無就販賣一千元安非他命
予梅鈺鳳之部分獲利，而屬轉讓第二級毒品安非他命」云云（見原判決第十三面第九
行至第十六行）。其一方面既謂：倘非有利可圖，一般人絕無平白冒險交易安非他命
之理；又謂若無反證證明其非基於營利之意圖而販賣，尚難因無法查悉其買賣差價而
阻卻其販賣犯行之追訴云云。惟另一方面又以梅女向上訴人購買安非他命後，將之置
於上訴人住處，再至上訴人家中吸用，即推論上訴人販賣安非他命予梅女並未獲利，
認其所為應屬轉讓毒品行為，而不成立販賣毒品罪，其理由不無矛盾。究竟上訴人是
否基於營利之意圖，而將上述安非他命以一千元之價格販賣予梅女？若其無利可圖，
何以願干冒被查獲法辦之風險，而將安非他命平價轉讓予梅女施用？又梅女以一千元
向上訴人價購安非他命後，仍將安非他命置於上訴人住處，並至上訴人住處一同施用
？其原因何在？此與上訴人是否獲利究竟有何關聯？以上疑點與判斷上訴人此部分所
為究應成立何種罪名攸關，自有深入究明釐清之必要。原審對此未詳予調查釐清，徒
以梅女向上訴人購得安非他命後，將之置於上訴人住處，再至上訴人家中一同吸用，
即推論上訴人販賣安非他命予梅女並未獲利，而就此部分改論以轉讓第二級毒品罪，
尚嫌速斷。以上或為上訴意旨所指摘，或為本院得依職權調查之事項，應認原判決有
撤銷發回之原因。
據上論結，應依刑事訴訟法第三百九十七條、第四百零一條，判決如主文。
中      華      民      國    九十一    年      九      月     十二     日
                              最高法院刑事第六庭
                                  審判長法官  吳  雄  銘
                                        法官  池  啟  明
                                        法官  石  木  欽
                                        法官  郭  毓  洲
                                        法官  吳  三  龍
      右正本證明與原本無異
                                              書  記  官
中      華      民      國    九十一    年      九      月     十六     日
